【裁判字號】    90,訴,2952
【裁判日期】    901214
【裁判案由】    塗銷抵押權登記
【裁判全文】
臺灣臺中地方法院民事判決  九十年度訴字第二九五二號
    原      告  乙○○
    被      告  中興商業銀行股份有限公司
    法定代理人  丙○○
    訴訟代理人  甲○○
右當事人間請求塗銷抵押權登記事件，本院判決如左：
    主    文
原告之訴駁回。
訴訟費用由原告負擔。
    事    實
甲、原告方面：原告未於最後言詞辯論期日到場，據其前期日所為之聲明及陳述如左
    ：
  一、聲明：被告應將如附表所示不動產於民國八十八年五月十二日（收件字號：八
      十八年里普資字第一四０五二０號）所為最高限額新台幣（下同）三百五十七
      萬六千元之抵押權登記予以塗銷。
  二、陳述：
    (一)如附表所示不動產原為訴外人楊大鵬所有，由楊大鵬提供予被告設定抵押，後
      由原告向楊大鵬買受，並已辦妥移轉登記。
    (二)原告向楊大鵬買受如附表所示不動產時，曾由楊大鵬清償如附表所示不動產所
      抵押借款之二百九十八萬元，被告理應將如附表所示不動產所設定之最高限額
      抵押權塗銷，但被告竟以楊大鵬另積欠他筆抵押借款為由，拒不辦理塗銷登記
      。
    (三)如附表所示不動產所設定者為不定期限之最高限額抵押權，抵押債務已清償完
      畢，原告不需再抵押借款，爰以起訴狀繕本送達作為終止抵押契約之表示，請
      求被告塗銷抵押權登記。
  三、證據：提出土地登記謄本二份、建物登記謄本、台灣台中地方法院檢察署檢察
      官八十九年度偵字第一八七三０號不起訴處分書各一份為證，並聲請函查原告
      對被告有無欠款紀錄，及訊問證人楊大鵬、林惠珍。
乙、被告方面：
  一、聲明：駁回原告之訴。
  二、陳述：
    (一)訴外人楊大鵬於八十六年七月二日，提供包括如附表所示不動產在內之四筆不
      動產分別設定最高限額抵押權，以擔保其對保證責任臺中市第四信用合作社（
      下稱臺中四信，八十八年四月九日由被告概括承受）現在（包括過去所負現在
      尚未清償）及將來所負之借款、票據、保證及其他一切債務，並損害賠償等；
      嗣於同日楊大鵬擔任訴外人林惠珍之連帶保證人，向臺中四信借款四筆共計一
      千零五十四萬元，清償期均為八十九年一月二十八日，其中一筆二百九十八萬
      元雖已清償，但尚餘三筆共計七百五十六萬元未清償。
    (二)如附表所示不動產既係訴外人楊大鵬提供作為林惠珍借款之共同擔保，而林惠
      珍尚有債務未清償，該債務又為如附表所示不動產所設定之最高限額抵押權效
      力所及，則被告請求塗銷登記，為無理由。
  三、證據：土地、建築改良物抵押權設定契約書、他項權利證明書、林惠珍借款明
      細表各一份、本票三紙、借款申請書、撥款申請批覆書各四份為證。
    理    由
一、本件原告未於言詞辯論期日到場，核無民事訴訟法第三百八十六條各款所列情形
    ，依被告之聲請，由其一造辯論而為判決。
二、原告主張：如附表所示不動產原為訴外人楊大鵬所有，由楊大鵬提供予被告設定
    抵押，後由原告向楊大鵬買受，並已辦妥移轉登記，原告向楊大鵬買受如附表所
    示不動產時，曾由楊大鵬清償如附表所示不動產所抵押借款之二百九十八萬元，
    被告理應將如附表所示不動產所設定之最高限額抵押權塗銷，但被告竟以楊大鵬
    另積欠他筆抵押借款為由，拒不辦理塗銷登記，爰以起訴狀繕本送達作為終止抵
    押契約之表示，請求被告塗銷抵押權登記等語。被告則以：訴外人楊大鵬於八十
    六年七月二日，提供包括如附表所示不動產在內之四筆不動產分別設定最高限額
    抵押權，以擔保其對臺中四信現在（包括過去所負現在尚未清償）及將來所負之
    借款、票據、保證及其他一切債務，並損害賠償等；嗣於同日楊大鵬擔任訴外人
    林惠珍之連帶保證人，向臺中四信借款四筆共計一千零五十四萬元，清償期均為
    八十九年一月二十八日，其中一筆二百九十八萬元雖已清償，但尚餘三筆共計七
    百五十六萬元未清償，如附表所示不動產既係訴外人楊大鵬提供作為林惠珍借款
    之共同擔保，而林惠珍尚有前述債務未清償，該債務又為如附表所示不動產所設
    定之最高限額抵押權效力所及，則被告請求塗銷登記，為無理由等語，資為抗辯
    。
三、兩造不爭執之事實：
  (一)如附表所示不動產原為訴外人楊大鵬所有，由楊大鵬於八十六年七月二日提供予
    被告概括承受之臺中四信設定最高限額抵押權三百五十七萬六千元，後於八十七
    年六月二十五日由原告向楊大鵬買受，並已辦妥所有權移轉登記。
  (二)原告向訴外人楊大鵬買受如附表所示不動產時，曾由楊大鵬清償如附表所示不動
    產所抵押借款之二百九十八萬元，惟被告以楊大鵬另積欠他筆抵押借款為由，拒
    絕塗銷最高限額抵押權登記。
四、本件兩造所爭執之處，乃在於如附表所示不動產原所抵押借款之二百九十八萬元
    清償後，被告是否即應塗銷如附表所示不動產之最高限額三百五十七萬六千元抵
    押權登記。經查：
  (一)按所謂最高限額之抵押契約，係指所有人提供抵押物，與債權人訂立在一定金額
    之限度內，擔保現在已發生及將來可能發生之債權之抵押權設定契約而言，故此
    種抵押權所擔保之債權，除訂約時已發生之債權外，即將來發生之債權，在約定
    限額之範圍內，亦為抵押權效力所及。查本件訴外人楊大鵬於八十六年七月二日
    以其所有如附表所示不動產設定本金最高限額抵押權三百五十七萬六千元，業經
    被告提出抵押權設定契約書、他項權利證明書附卷為證。觀之如附表所示不動產
    抵押權設定契約書所載，訴外人楊大鵬設定予被告概括承受之臺中四信之最高限
    額抵押權為不定期，又依抵押權設定契約書之其他約定事項第一點載明：「立抵
    押權設定契約書人（擔保物提供人）所提供之本抵押物之擔保範圍包括債務人，
    擔保物提供人對抵押權人保證責任臺中市第四信用合作社（以下簡稱貴社）為擔
    保對貴社現在（包括過去所負現在尚未清償）及將來所負之借款、票據、保證及
    其他一切債務，並損害賠償等，即在本抵押權設定契約書所定債權本金最高限額
    以內之清償及其利息、遲延利息、違約金、實行抵押權費用以及因債務不履行而
    發生之全部損害之賠償」，足認訴外人楊大鵬以如附表所示不動產為被告設定之
    最高限額三百五十七萬六千元抵押權，係為擔保其對被告現在已發生及將來可能
    發生之借款、票據、保證及其他一切債務，並損害賠償等債權。嗣訴外人林惠珍
    於八十六年七月二日邀同楊大鵬為連帶保證人，向臺中四信借款四筆，分別為二
    百四十五萬元、二百五十九萬元、二百五十二萬元及二百九十八萬元，此有被告
    提出之借款申請書及撥款申請批覆書各四份在卷可佐。上開四筆擔保放款雖係分
    別設定，惟如附表所示不動產抵押權設定契約書之其他約定事項第十點載明：「
    抵押權設定契約書內本筆土地及建築物擔保債權金額欄所載之每筆金額，僅表示
    計算登記書狀費之標的金額，本契約書所列全部不動產係共同擔保全部債權，抵
    押權人得就各筆不動產賣得之價金受債權全部或一部之清償，不受每筆擔保債權
    金額範圍之限制」，故如附表所示不動產所設定之最高限額抵押權，係共同擔保
    訴外人楊大鵬對被告所負之全部債權，而非僅擔保該筆擔保放款所借得之二百九
    十八萬元。
  (二)原告向訴外人楊大鵬買受如附表所示不動產後，雖曾由楊大鵬清償如附表所示不
    動產所抵押借款之二百九十八萬元，惟查楊大鵬所連帶保證之前述其他三筆借款
    共計七百五十六萬元，至八十九年一月二十八日屆期後，迄未清償，此有被告所
    提出由訴外人林惠珍、楊大鵬共同簽發之本票三紙在卷可參，訴外人楊大鵬依法
    應負連帶清償責任。按不動產所有人設定抵押權後，得將不動產讓與他人，但其
    抵押權不因此而受影響，民法第八百六十七條規定甚明。本件訴外人楊大鵬對被
    告所負之債務既未全部清償，而該債務又為如附表所示不動產所設定之最高限額
    抵押權效力所及，已如前述，則被告拒絕塗銷如附表所示不動產所設定之最高限
    額三百五十七萬六千元抵押權登記，洵屬有據。
五、綜上，原告主張如附表所示不動產原所抵押借款之二百九十八萬元清償後，原告
    不需再抵押借款，乃以起訴狀繕本送達作為終止抵押契約之表示，請求被告應將
    如附表所示不動產於八十八年五月十二日（收件字號：八十八年里普資字第一四
    ０五二０號）所為最高限額三百五十七萬六千元之抵押權登記予以塗銷，即有未
    洽，應予駁回。
六、至原告聲請本院函查原告對被告有無欠款紀錄，及訊問證人楊大鵬、林惠珍乙節
    ，無非欲證明原告並無積欠被告款項及訴外人楊大鵬已償還被告二百九十八萬元
    。經查被告就此並不爭執，且其待證事實並不影響本件之判決結果，核無調查之
    必要。又因本案事證已臻明確，兩造其餘攻擊防禦方法及舉證，於判決結果不生
    影響，毋庸逐一論列，附此敘明。
七、據上論結，本件原告之訴為無理由，依民事訴訟法第三百八十五條第一項前段、
    第七十八條，判決如主文。
中      華      民      國    九十      年     十二     月     十四     日
                              臺灣臺中地方法院民事第四庭
~B法      官  陳文燦
右為正本係照原本作成
如不服本判決，應於判決送達後二十日內，向本院提出上訴狀。
中      華      民      國    九十      年     十二     月     十四     日
~B法院書記官
~FO附表：
一、土地：坐落台中縣大里市○里段三五七－三地號、地目建、面積十一平方公尺、
    應有部分千分之一０五；同段三五九－二地號、地目建、面積二九０平方公尺、
    應有部分千分之一０五。
二、建物：台中縣大里市○里段三一四八建號（門牌號碼：新興路將軍二巷十號）第
    一、二層。


司法院資訊處製作；財團法人民間司法改革基金會備份。
